臺灣高等法院高雄分院刑事判決　　　　　　　　　　九十年度上更(一)字第六一號
　　上　訴　人
　　即　被　告　甲○○
　　選任辯護人　陳里己
　　　　　　　　蔡淑媛
　　　　　　　　歐陽志宏
右上訴人因誣告案件，不服臺灣高雄地方法院八十六年度自字第六七六號中華民國八
十七年五月二十九日第一審判決，提起上訴，判決後經最高法院發回更審，本院判決
如左：
      主  文
原判決撤銷。
甲○○意圖使他人受刑事處分，向該管公務員誣告，處有期徒刑貳年。
      事  實
一、甲○○係設址於高雄市○○○路二五五之二號十二樓旗駿環保工業股份有限公司
    （下稱旗駿公司）之董事長兼總經理，其明知八十二年十一月十八日旗駿公司與
    乙○○所經營之鋐錕實業股份有限公司（下稱鋐錕公司）簽有承作桃園榮民醫院
    焚化爐安裝工程契約，並於原約定之工程外，旗駿公司要求鋐錕公司配合施工及
    追加修改工程；詎旗駿公司於工程完工後，拒不給付追加工程之工程款，嗣民國
    （下同）八十四年二月八日甲○○派當時該公司經理王聰仁與鋐錕公司總經理乙
    ○○，於設於上址之旗駿公司辦公室內會商決議後，仍拒不付款。嗣經鋐錕公司
    提起民事訴訟程序請求旗駿公司給付工程款經台灣高雄地方法院判決勝訴後，甲
    ○○憤而萌生意圖使他人受刑事處分之故意，虛捏事實，以依契約書明文約定鋐
    錕公司應負責「二次室維修平台」之施工，及「管線制作應以（耐高溫SUS304）
    之材質」，乙○○與鄔兆錦藉口應旗駿公司要求或榮工處要求，令旗駿公司經理
    王聰仁陷於錯誤，而簽訂同意追加前開二部分追加工程款之文件，認乙○○與鄔
    兆錦共同涉犯詐欺罪嫌，而於八十五年五月二十日以旗駿公司代表人（告訴狀誤
    載為法定代理人）委請律師向台灣高雄地方法院檢察署提出告訴（嗣因提起自訴
    而停止偵查），於八十五年七月三日又以旗駿公司代表人之名義，向台灣高雄地
    方法院提起自訴。嗣經台灣高雄地方法院於八十五年九月二十日以八十五年度自
    字第四四五號判決乙○○、鄔兆錦無罪，甲○○不服判決提出上訴，經本院於八
    十六年六月十九日以八十五年度上易字第二五一二號判決駁回上訴確定，另民事
    訴訟部分亦經本院於八十五年十月二十八日駁回旗駿公司之上訴（嗣未上訴而確
    定）。
二、案經乙○○向原審法院提起自訴。
      理  由
一、訊據被告甲○○矢口否認右揭犯行。辯稱：本案雙方曾多次書函來往，足可證明
    雙方為了追加工程之項目及追加工程款確有歧見，又伊並未通知自訴人於八十四
    年二月八日開工程款協調會，自訴人所持係伊公司內部文件，未經伊批示，自訴
    人何以知道；伊係至民事訴訟第一審判決旗駿公司敗訴後，伊就第一審判決理由
    所載工程追加單，詢問王聰仁為何會簽署，王某表示其係被鄔兆錦及乙○○串通
    欺騙，才會簽署上開文件，再要倪植維再行客觀查核，亦確認有諸多疑點，且王
    聰仁亦將被騙之事實當面告知倪植維，被告亦請王聰仁陪同至邱南英律師事務所
    ，經與邱律師討論，認為鄔兆錦與乙○○確有詐欺之嫌，本件係據王聰仁之說明
    而提告（自）訴，非被告憑空捏造，無誣告之故意云云。
二、右揭事實業據自訴人乙○○指述綦詳，復有自訴人所舉經過王聰仁核對之工程追
    加明細可按，且系爭追加工程之民事案件，以及被告以旗駿公司代表人身分自訴
    詐欺部分亦分經臺灣高雄地方法院及本院判決確定在卷，有卷附之台灣高雄地方
    法院八十四年度訴字第一六八四號民事判決、八十五年度自字第四四五號刑事判
    決及本院八十五年度上字第一七七號民事判決、八十五年度上易字第二五一二號
    刑事判決暨其等間所簽訂之工程合約書足為佐證。且
（一）本件旗駿公司與鋐錕公司間，就桃園榮民醫院焚化爐安裝工程契約於原約定之
      工程外，旗駿公司要求鋐錕公司追加工程部分，雖未訂定書面契約，惟鋐錕公
      司施工期間，確實有多項追加工程，茲就被告以旗駿公司代表人身分提起自（
      告）訴主張自訴人及鄔兆錦施用詐欺使王聰仁簽下追加工程款之二次室維修平
      台及管線SUS304部分分述如下：
  １、二次室平台部分：經查二次室平台部分，原來旗駿與桃園榮民醫院設計圖固有
      平台，惟其後因榮工處要求，將原有平台加大，並增設二座維修平台，業據自
      訴人指訴甚詳，並有增設照片附於原詐欺案內可稽，證人黃賢男（監造焚化爐
      之施工所主任榮工處工程師）於本院調查時亦證稱「（平台『增設部分』的部
      分是屬於加設的，還是原來設計圖內的）原來設計圖沒有，但我們要求旗駿提
      供平台，這部分我們沒有加價給旗駿」、「（平台是後來變更增設的？）是的
      」等語明確。而旗駿公司與桃園榮民醫院原訂契約，既未包括嗣後增設之平台
      ，則旗駿公司發包與鋐錕公司之原有契約，當亦無包括後來增設之平台，鋐錕
      公司嗣後增設之平台，自屬契約追加內容，至為灼然。又證人謝文達於本院八
      十五年度上易字第二五一二號詐欺案中亦結證「追加工程有很多件，其中一項
      我們是依據榮工處主任要求平台再增加一個，業主沒有講我沒有做，甲○○到
      工地來時，我有告訴她這件事，她有同意增加二個平台，原來就有二個平台，
      再增加二個平台」、「我有製圖經過他們公司確認我才這麼做的」（第一六一
      頁），徵之黃賢男前揭所述渠係要求旗駿公司增設平台，而非直接對鋐錕提出
      增設平台之要求，則被告身為旗駿公司之董事長兼總經理，則對桃園榮民醫院
      處要求增設平台之事豈能謂為不知？
  ２、就管線更改部部分：經查旗駿公司與鋐錕公司原訂施工契約，固有明定管線材
      質使用SUS304，惟該部分係指排廢氣之管線，在二次污染防治設備洗滌塔之前
      為高溫，用不鏽鋼之SUS304 管線，洗滌塔之後至熱交換器之前為低溫，用FRP
      材質管線，熱交換器之後經ID-FAN到排氣煙為高溫，用SUS304材質管線，鋐
      錕公司均依設計圖施工完成，惟因旗駿公司自行向國外採購之ID-FAN出入口位
      置錯誤，導致需修改及增加SUS304材質管線，鋐錕公司請求旗駿公司給付追加
      之SUS304管線費用係指旗駿公司因向國外採購ID-FAN出入口位置錯誤，導致需
      修改及增加部分，此業據自訴人指述明確，核與證人黃賢男證稱：「我們在施
      工的過程中發現管線必須要修改，因為訂購的時候，旗駿公司沒有注意到開口
      方向一樣的問題，因為爐子是兩邊，一邊要向左，一邊要向右」等語相符。再
      者，鋐錕公司曾於八十三年五月二十六日提出追加工程之估價單給旗駿公司，
      其中共列十五項追加工程之名稱及金額，其中含二次室增加維修平台及管線增
      加，並載明風管（SUS304）增加係因ID-FAN位置變更（見本院卷一第九十一頁
      ），而旗駿公司於八十三年六月二十八日以旗駿（83）環字第九四０六０一三
      號備忘錄函覆鋐錕公司，其主旨即載明「回覆貴公司五月二十六日第八三００
      九號函，有關桃園榮民醫院焚化爐『工程追加』事宜」，說明二亦詳載：「對
      於貴公司所列因工程需要而有追加部分，本公司僅同意第一、二、三項。貴公
      司所代為購買之零配件及六項（SUS304）風管增加（因ID-FAN位置變更）之項
      目。請詳列數量、單價後再行核對」；又說明三載明「因試車在即，上述追加
      部分待試車驗收後再行核對」（本院卷一第九十二頁）等語觀之，顯見被告已
      就自訴人所主張追加工程為同意，僅係就追加之款項待試車驗收再行核對等情
      ，至為明確。
（二）綜合上述，鋐錕公司所請求追加之二次室維修平台及因ID-FAN位置錯誤而增加
      管線費用之追加工程，均非屬原有契約範圍，而屬追加工程之範疇，洵堪採信
      ，且被告亦明知該二項工程為追加工程至為明確，被告所辯前開工程係屬原有
      工程之範圍云云，要無足取。證人倪植維於本院證稱伊就圖面審核，當時排煙
      導管材有浮報、合約上管材與實際不一樣，及王聰仁曾對伊說被鄔兆錦騙，及
      台灣區環境工程工業同業公會鑑定書八十六年六月七日函附鑑定書認二次室維
      修平台，認應屬乙方施工範圍云云，核與前揭事證不符，證人倪植維又未親到
      現場，所為證詞及鑑定書亦不能採為被告有利之證據。
三、被告雖又稱其係於民事第一審敗訴後，據王聰仁表示受自訴人及鄔兆錦所騙，始
    對自訴人及鄔兆錦提出詐欺之自（告）訴，王聰仁與自訴人就追加工程款協調會
伊不知情云云。惟被告對其提出自（告）訴，所主張二次室平台及SUS304管線部
    分係受詐欺部分，係屬追加工程，且為其明知一節，已如前述，又鋐錕公司與旗
    駿公司就追加工程款部分曾有多次函件往來，其中除鋐錕公司提出追加工程估價
    單及旗駿公司函覆內容已如上所述，且鋐錕公司嗣後又以：
    八十三年七月七日鋐字第八三０一七號以追加工程業已完工，請求旗駿公司於
      八十三年七月十五日前給付第三期款。
    八十三年十二月二十三日鋐業字第八三０五七號函請求旗駿公司就追加工程於
      十二月三十一日前安排時間，鋐錕公司將派遣承辦人員至工地商討結案。
    八十四年一月十九日鋐錕公司再以鋐業字第八四００一號函詳列追加數量及單
    價表送予旗駿公司。
    而旗駿公司就之函件，其上有被告之章，且王聰仁在該函上有簽請旗駿公司各
    相關部門之員工就追加工程部分應如何扣款，簽署意見（原審卷被告於八十七年
    四月十五日提出續答辯狀四證物二）。又就之函，王聰仁在該函擬辦項上簽註
    「一、決定八四年二月八日與鋐錕詹總，在本公司會議室研討，對追加減項目，
    職另有意見。二、參議人員鄔兆錦、職及林總」，此有該函在卷（本院卷一第九
    十九頁）可憑，又證人王聰仁證稱「（八十三年十二月二十三日鋐錕發給旗駿的
    文件內有一顆被告的章，被告是否知情？）是被告的章，簽呈的內容，被告知道
    ，因為鋐錕施工不慎，我們要扣款回來」，再參諸被告自承「基本上工地只有五
    千元的權限，其他所有的都要呈報我決定，我是董事長兼總經理」（以上均見本
    院卷一第一八二頁至一八五頁），旗駿公司之業務既然大部分均須經被告決定，
    且王聰仁簽請旗駿公司各員工扣款之事被告亦知悉，則王聰仁若非經被告授權，
    豈會擅自於八十四年二月八日與自訴人開會研商追加工程款事項？再徵之證人鄔
    兆錦於原審證稱「有（追加工程），當初之合約與施工不同，自訴人有以公文向
    旗駿公司反應，每一項都有提出」、「王（即王聰仁）有批示於二月八日開會」
    、「王有告訴被告稱下午要與自訴人開會，被告林某稱你們自己談就好了」、「
    （王同意即可？）是罷，因為被告稱你們去，所以王同意即可」、「（追加過程
    何人提出？）自訴人發文過來的，當時榮工處於施工期間有提出追加，當時被告
    有去視察，有問自訴人公司之人員，此一部分先作，再追加」等語（見原審八十
    六年十二月二十九日訊問筆錄），則王聰仁係經被告授權而與自訴人研商追加工
    程款，亦甚為明確。
四、雖王聰仁稱係受鄔兆錦之誘導始與自訴人簽署追加工程款項，惟自訴人就追加工
    程部分，曾與王聰仁至現場一一清點，業據自訴人供明，核與證人鄔兆錦於八十
    五年度偵字第一二一八０號中亦證稱「：：他（即王聰仁）是工務部經理，他當
    時也有在工地現場核對過：：」（第五十五頁）等語相符，證人黃賢男證稱修改
    工程事項係向王聰仁要求（原審八十五年自字第四四五號詐欺卷第七十六頁），
    足證王聰仁確有多次至現場工地查看工程進行情形，再觀王聰仁於前述鋐錕公司
    函件批示由旗駿公司各負責員工簽請扣除款項意見，及簽註「一、決定八四年二
    月八日與鋐錕詹總，在本公司會議室研討，對追加減項目，職另有意見。：：」
    等語觀之，顯見王聰仁對追加工程款事先即有審核，且在開會前即胸有定見，再
    者王聰仁於台灣高雄地方法院八十四年度訴字第一六八四號給付工程款事件中，
    為旗駿公司之訴訟代理人，其均未提出與自訴人簽署追加工程款項係受鄔兆錦所
    誘，反稱「：：我只是在工作上面作一個認定，認定工作追加項目：：」（第六
    十八頁），及於原審八十五年自字第四四五號詐欺案中證稱「我任職時並不知工
    程有問題」（第七七頁），均足證明王聰仁嗣後所述其受鄔兆錦所誘始在追加工
    程明細單上簽名，以及於本院八十五年度上字第一七七號民事案件提出同意旨之
    答辯報告書、及於本院前審提出之證明書無非係為免除其為旗駿公司經理人與鋐
    錕公司簽定追加工程明細表，對旗駿公司足生效力之法律責任，及為被告脫免之
    詞，均難採信。又自訴人既係與王聰仁就工程追加項目商討確認金額，則就商討
    結果持有一分紀錄，本即為正常之舉，被告以其與王聰仁商討結果，係屬其內部
    文件，未經其批准，竟流於自訴人之手，而辯稱因此懷疑自訴人及鄔兆錦勾結朦
    騙云云，亦無足取。
五、綜上以觀，被告既明知鋐錕公司確有追加工程，並已施工完成，及其有授權王聰
    仁與鋐錕公司就追加工程款項有開會研商之情事，自無因王聰仁對其稱受鄔兆錦
    及自訴人朦騙，以及王聰仁出具之答辯報告書，即因而產生誤解，認王聰仁係受
    自訴人及鄔兆錦朦騙之餘地，又鄔兆錦雖於事後曾至鋐錕公司任職，惟此對於被
    告明知前述二次室平台及管線SUS304追加工程之已經完工，及其有授權王聰仁與
    鋐錕公司商討追加工程款之事實，均無影響，乃其竟於給付工程款第一審民事訴
    訟敗訴之後，以旗駿公司代表人之身分虛捏事實，以「依契約書明文約定鋐錕公
    司應負責「二次室維修平台」之施工，及「管線制作應以（耐高溫SUS304）之材
    質」，乙○○與鄔兆錦藉口應旗駿公司要求或榮工處要求，令旗駿公司經理王聰
    仁陷於錯誤，而簽訂同意追加前開二部分追加工程款之文件」，認乙○○與鄔兆
    錦共同涉犯詐欺罪，而提出告訴、自訴，被告自有使自訴人、鄔兆錦受刑事處分
    之意圖，並進而誣告之事證明確，被告所辯，不足採信，犯行洵堪認定。
六、核被告所為，係犯刑法第一百六十九條第一項之誣告罪。被告雖一狀誣告自訴人
    及鄔兆錦，仍屬單純一罪；被告告訴後復行自訴，核屬接續行為，仍成立一罪。
    原審為被告論罪科刑之判決，固非無見，惟原審理由欄內，未就被告以一狀誣告
    二人及其告訴後復行自訴之法律關係，加以論述，即有未妥，被告上訴意旨，否
    認犯罪，固無足取，惟原判決既有可議，自應予以撤銷改判。審酌被告與自訴人
    訂約，明知有追加工程，於函中並已答覆自訴人待驗收再詳列數量單價核對，並
    有授權經理王聰仁協商工程款事項，豈事後竟對自訴人請款置而不理，更再於八
    十四年四月十七日以旗駿（84）環字第9504172 號函覆鋐錕公司謂「：：依雙方
    簽訂之契約書第九項施工總則第（一）條工程圖說之第三小節謂如發現圖說錯誤
    、遺漏或與工地實際情況不符或有疑問時，乙方應即報請甲方裁決，不得擅自更
    改，亦不得在甲方裁決前進行有關之工作，否則一切後果由乙方自行負責及第十
    項第一條謂因變更設計所造成價格之變動或影響完工期限者，雙方得以書面議定
    之，原則上以有超過契約總價之百分之五由乙方自行吸收，從追加之各項事由裡
    ，有榮工處要求的或為變更設計，但本公司並未收到任何通知，報價單或報請我
    方裁示等書面議定之函文，僅於追加工程施工完成後來函請款，如此本末倒置之
    處理方式，與合約條款是相違背的，試問追加款項如何成立？」，其無意付款，
    毫無誠信原則，至為灼然，迨自訴人提起民事訴訟，經獲一審勝訴判決後，竟更
    提起詐欺之自（告）訴，嗣後猶飾詞狡辯，毫無悔意，及其並無前科，素行尚佳
    及其它一切犯罪情狀，量處如主文所示之刑，以示懲儆。
據上論結，應依刑事訴訟法第三百六十九條第一項前段、第三百六十四條、第二百九
十九條第一項前段、第三百四十三條、第二百九十九條第一項前段，刑法第一百六十
九條第一項，判決如主文。
中      華      民      國    九十一    年      四      月      四      日
                              臺灣高等法院高雄分院刑事第五庭
                                  審判長法官  吳水木
                                        法官  洪慶鐘
                                        法官  趙文淵
右正本證明與原本無異。
如不服本判決應於收受本判決後十日內向本院提出上訴書狀，其未述上訴理由者，
並得於提起上訴後十日內向本院補提理由書狀（均須按他造當事人之人數附繕本)「
切勿逕送上級法院」。
                                      書記官  唐奇燕
中    華    民    國     九十一     年       四       月      九        日
附錄本判決論罪之法條：
刑法第一百六十九條第一項：
意圖他人受刑事或懲戒處分，向該管公務員誣告者，處七年以下有期徒刑。
                                                                        Ｆ
